臺灣臺南地方法院刑事判決　　　　　　　 94年度重訴字第1號
公　訴　人　臺灣台南地方法院檢察署檢察官
被　　　告　甲○○　男　50歲.
　　　　　　　　　　（
指定辯護人　乙○○　本院公設辯護人
上列被告因殺人案件，經檢察官提起公訴（93年度偵字第9803號）
，本院判決如下：
    主  文
甲○○殺人，處有期徒刑拾貳年，褫奪公權拾年，扣案尖刀壹把
沒收之，並於刑之執行完畢後，令入相當處所施以監護參年。
    事  實
一、甲○○與孔德惠係姐弟關係，二人為二親等旁系血親，同住
    於孔德惠所有之臺南縣永康市○○○街93巷11弄8號，為家
    庭暴力防治法第三條第四款之家庭成員，孔德惠自民國72年
    起即罹有精神分裂症，而多次至行政院衛生署臺南醫院住院
    治療；甲○○罹有慢性妄想型精神分裂病，對外界事務僅具
    有部分知覺、理會、判斷及自由決定意思能力，已達精神耗
    弱之程度；甲○○於93年9月10日上午10時30分許至11時許
    ，與其姊孔德惠因使用廁所發生口角爭執後，產生其姐及自
    己均被附身之妄想及幻覺，遂以拳頭毆打孔德惠臉部，孔德
    惠憤而進入房間欲持畫軸加以還手，惟甲○○立即尾隨進入
    房間內，並搶走孔德惠手中之畫軸後，致孔德惠跌倒在地，
    又以該畫軸毆打孔德惠頭部並以腳踢孔德惠臉部，使孔德惠
    趴倒在地無法起身後，遂萌生殺人之意，至另一房間拿取其
    所有之尖刀一把後，跨坐孔德惠背上，持該尖刀刺入孔德惠
    頸部數刀，造成孔德惠身上五處刺傷（１、位於高142公分
    ，右3公分之5乘以3公分入口，經由皮下組織劃過甲狀線軟
    骨上方，於相距13公分處形成二刀合成之7乘4公分出口，此
    一傷害造成左頸動脈斷離，並於第4、5頸椎留下2道切痕；
    ２、位於高137公分，右5公分之4乘2公分穿刺口，進入胸腔
    後於氣管前終止，刀徑為向左、向後及向下；３、位於左肩
    3乘2公分刺創，深6公分；４、位於高115公分，左19公分之
    6乘4公分創口，並有腸道裸露，刀徑由第6及第7肋間形成3
    乘2公分創口並切斷第7肋骨經過肋膜腔，於橫隔膜上形成2
    乘1公分穿通口劃過肝臟上沿由此造成大腸外露，再回胸腔
    ，進入心包腔，形成2乘1公分穿通口，於右心室後壁形成2
    刀合成之穿通口5乘0.5公分；５、位於高147公分，左3公分
    之下頷部之6乘3公分刺創，刀徑向右、向下，與刺傷１之刀
    徑相通），孔德惠因低容積性休克死亡，甲○○即搭乘客運
    逃至臺北市，並於臺北車站附近徘徊。嗣因孔德惠屍體腐敗
    發出惡臭，經住處鄰居王祥康查覺有異，於93年9月14日報
    警，經警接獲報案後即到現場採證，並報請檢察官相驗而發
    覺上情；臺北市政府警局保安警察隊警員則於93年9月23 日
    ，在臺北車站附近尋獲已列為協尋人口之甲○○，而將其帶
    回臺北市○○區○○街339號10樓確認身分後，通知臺南縣
    警察局永康分局於93年9月23日上午5時許，派員將甲○○拘
    提到案，並由甲○○於同日上午9時許，帶同警員至前開住
    處一樓內廳茶几上塑膠袋內起出前開所有之尖刀一把，並在
    二樓扣得前開畫軸1支。
二、案經臺南縣警察局永康分局移送臺灣臺南地方法院檢察署檢
    察官偵查起訴。
    理  由
一、認定犯罪事實所憑的證據及理由：
(一)、右揭被告甲○○持尖刀猛刺被害人孔德惠頸部，致被害人因
    低容積性休克死亡之事實，業據被告於警詢、檢察官偵查時
    及本院審理時自承在卷，惟辯稱：伊與孔德惠均受江湖術士
    所控制，遭人附身，伊受他人藉孔德惠之身體而激怒，自己
    亦遭他人附身而殺害孔德惠，殺害孔德惠是附身於自己之他
    人所為云云。
(二)、惟經本院查：
１、被害人孔德惠長期罹有精神分裂症，並多次住院接受診療等
    情節，有行政院衛生署臺南醫院病歷一份；其次，被害人受
    有如事實欄所載之因刀造成之傷勢，並因此死亡，死因為多
    發性銳器刺傷之事實等情節，業據警員勘查現場，經檢察官
    督同檢驗員相驗、法醫師解剖屬實，此有台南縣警察局永康
    分局偵辦刑案現場勘察圖、台南縣警察局永康分局刑案案件
    現場照片23張、台南縣警察局永康分局刑案現場勘查報告、
    台南縣警察局永康分刑案現場證物清單、地檢署檢察官率法
    醫現場勘驗相片21張、刑案現場照片32張、法務部法醫研究
    所函暨九三法醫所醫鑑字第一三九七號鑑定書、臺南縣警察
    局永康分局刑案現場證物清單（複勘）、孔德惠死亡現場複
    勘照片4幀在卷為憑（參見相驗卷11頁、12─23頁、34至36
    頁、37頁、38頁至48頁、第50頁至65頁、第74頁至81頁、66
    頁、67頁至68頁）；並有扣案畫軸一支及尖刀一把扣案為憑
    。此外，扣案尖刀係單刃厚背長度約27公分之銳器，有前開
    複勘報告照片為憑（參見警卷第35頁），核與前開法務部法
    醫研究所鑑定書所載法醫對死亡之看法「(1)、造成死者死亡
    為銳器刺傷造成低容積性休克死亡，死亡方式為他殺；(2)、
    行兇之凶器須考慮為單刃、厚背且長度超過15公分以上之刀
    子；(3)行兇時須考慮兇嫌曾由背部攻擊造成頸部之傷害，且
    頸部之傷害為致命傷；以下略」所載等旨之凶刀特徵相符；
    此外，扣案尖刀縫血跡、畫軸外部塑膠套、與被告所著衣服
    右袖口血跡，經送刑事警察局鑑定結果，ＤＮＡ─ＳＴＲ型
    別均相符，研判均是來自同一女性，其ＤＮＡ來源者與被告
    之同胞手足親緣關係指數預估為3145，研判該項ＤＮＡ來源
    者與被告具有兄弟姐妹關係等情，亦有內政部警政署刑事警
    察局94年1月25日刑醫字第0930195694號鑑驗書可資佐證（
    參見本院卷21頁背面），從而，被告前開自承持刀殺害被害
    人，致被害人死亡之過程，與事實相符，應可認定。而頸部
    為人體要害，如以利器猛刺，將取人性命，為眾所周知之事
    ，被告持利器尖刀一把猛刺被害人頸部，造成被害人左頸動
    脈斷離、腸道裸露、切斷第7肋骨經過肋膜腔、造成大腸外
    露等嚴重傷勢，且事後即搭車離開，足見其下手之當時，用
    力極為猛烈兇殘，殺意殊為堅定，是其確有致被害人於死之
    殺人犯意，灼然至明。
２、檢察官就被告於案發時之精神狀況送請行政院衛生署嘉南療
    養院為鑑定結果：「被告罹有慢性、幻想型精神分裂症，且
    綜合被告過去之生活史、疾病史、犯案經過、精神科檢查與
    心理衡鑑結果，研判孔員就犯行時之精神狀態：孔員的智識
    能力推估為正常範圍之中程度，於鑑定過程中，對當時犯行
    經過可詳細陳述，時序無誤，顯示當時意識清楚；然孔員罹
    患精神分裂病已逾20餘年，言行之間仍受到明顯的幻覺與妄
    想活性精神症之影響，思考的邏輯性及現實判斷力均差，對
    外界訊息明顯多疑且扭曲，案發當時與被害人先有爭吵，衝
    動控制不良而發生衝突，隨後因受活性精神症狀之干擾，造
    成其整體認知能力包括理解力和判斷力，在案發當時明顯受
    損，現實與幻覺混淆不清，而造成殺人犯行。故就整體評估
    ，認為孔員之犯行經過雖非完全受到妄想或幻覺內容之控制
    而發生，但活性精神症狀之影響卻佔有相重要之程度，使其
    當時對本身行為及外界事務，僅具有部分之知覺、理會、判
    斷及自由決定意思之能力，其精神狀態雖未達於心神喪失，
    但已至精神耗弱之程度。」等旨，有行政院衛生署嘉南療養
    院93年12月16日嘉南般字第0930006107號函附之司法精神鑑
    定報告書一份（參見偵查卷第72頁至76頁），被告行為時已
    達精神耗弱程度，因堪認定。被告雖已死者與伊均遭附身，
    附身者先藉故引發伊與死者口角，再透過伊之身體殺害死者
    置辯，為被告為幻想型精神分裂症患者，業經鑑定屬實，其
    辯解內容合於精神分裂症患者的一般症狀，本不具釐清事實
    真相意義。何況所謂遭人附身一節，為現今科學無法證明事
    項，無法依嚴格證據法則進行調查，被告此種辯解，即難採
    取。而另參以被告對於其行兇後尚知離開現場，及就殺人之
    過程自警、偵訊迄本院審理時均能為完整之供述，且就未能
    及時在死者受傷之際送醫救治，心存愧疚等情，足認其行為
    時雖精神耗弱，惟尚未達心神喪失之程度。本件事證明確，
    被告犯行，足以認定。
二、論罪科刑：
１、查被告甲○○持尖刀殺害被害人孔德惠，致被害人死亡，核
    被告所為，係犯刑法第二百七十一條第一項之殺人罪。被告
    與被害人孔德惠係姐弟關係，互為二親等旁系血親，係家庭
    暴力防治法第三條第四款所稱之家庭成員，被告所為亦屬家
    庭暴力防治法第二條第二項之家庭暴力罪。又被告於行為時
    ，為精神耗弱之人，有前述精神鑑定書一紙可為佐證，爰依
    刑法第19條第2項減輕其刑。爰審酌被告與被害人係同胞姐
    弟，被告長期賦閒在家，生活多由胞姐孔德惠照料，僅因細
    故口角，被告竟不顧及親情而萌殺意，下手殺害被害人，又
    係持尖刀利器猛刺被害人頸部數刀，致肋骨斷裂，大腸外露
    、頸動脈斷離，手段極為兇殘，且其殺意至為堅定，未存有
    絲毫迴旋猶豫之念，足徵其惡性非輕，第念其罹有精神疾病
    ，情緒控制力不佳，對於人際關係之態度則是厭倦、疏離，
    且對於問題的態度亦傾向逃避不理，心智尚非如一般人正常
    等情狀，處如主文所示之刑，並諭知褫奪公權十年。扣案之
    尖刀一把，係被告於90、91年間購買用以防身，業據被告於
    警詢中自承在卷，尖刀為被告所有，並供犯本罪所用之物，
    爰依刑法第38條第1項第2款宣告沒收；扣案之畫軸1支，非
    被告犯本罪之物，且無法證明為其所有，爰不宣告沒收，附
    此敘明。
２、保安處分：
    查被告為精神耗弱之人，本院參酌前開鑑定書所載，認為被
    告至今仍有明顯之幻覺和妄想等活性精神症狀，且症狀惡化
    發作時，容易造成情緒之衝動與行為之失控，固著的妄想內
    容對他人之生命安全極有可能造成危害，再犯性和危險性均
    高等情節，對被告於刑之執行完畢後，有繼續治療並長期密
    切追蹤之必要，爰依刑法第87條第2項，於刑之執行完畢後
    ，令入相當處所，施以監護三年。
據上論斷，應依刑事訴訟法第299條第1項前段，刑法第271條第
1項、第19條第2款、第37條第2項、第38條第1項第2款、第87條
第2項、第3項判決如主文。
本案經檢察官李秋梅偵查後提起公訴；檢察官丙○○到庭執行職
務。
中　　華　　民　　國　　94　　年　　4 　　月　　27　　日
　　　　　　　　　刑事第二庭  審判長法　官　陳振謙
                                    法  官  鄭燕璘
                                    法  官  洪士傑
以上正本證明與原本無異。
如不服本判決，應於判決送達後10日內，向本院提出上訴狀（應
附繕本）。
　　　　    　　　　　　　　　　　　書記官　李佩珊
中　　華　　民　　國　　94　　年　　5 　　月　　2 　　日
附錄法條：
中華民國刑法第271條第1項（普通殺人罪）
殺人者，處死刑、無期徒刑或十年以上有期徒刑。
